【裁判字號】    96,訴,1254
【裁判日期】    970407
【裁判案由】    確認所有權存在等
【裁判全文】
臺灣士林地方法院民事判決              96年度訴字第1254號
原      告  乙○○
訴訟代理人  丙○○
被      告  丁○○
            甲○○○
上二人共同
訴訟代理人  游朝義律師
上列當事人間確認所有權存在等事件，本院於民國97年3 月17日
言詞辯論終結，判決如下：
    主  文
確認被告丁○○就如附表所示不動產之所有權存在。
被告甲○○○應將上開不動產之所有權移轉登記予被告丁○○。
訴訟費用新臺幣捌仟佰柒拾元由被告負擔（即被告應賠償原告
新臺幣捌仟佰柒拾元）。
    事實及理由
一、原告起訴主張：伊對被告丁○○（下與被告甲○○○合稱被
    告，分則逕稱其姓名）有新臺幣（下同）77萬元及其法定遲
    延利息之債權存在，經伊於民國90年間對陳勝和為強制執行
    而無結果，並領有法院核發之債權憑證。如附表所示之土地
    、房屋所有權應有部分（下簡稱系爭房地），原係訴外人王
    紀中所有，丁○○於79年間，即向王紀中買受系爭房地，雖
    仍登記為王紀中名義，尚未辦理所有權移轉登記，然丁○○
    業以王紀中名義之系爭房地為擔保，向銀行貸款，貸款本息
    則由丁○○繳納。嗣丁○○於85年12月31日，與王紀中約定
    由丁○○代為清償系爭房地之抵押貸款，王紀中則同意將系
    爭房地所有權移轉登記予丁○○（下稱系爭協議），並簽定
    協議書1 紙為憑（下稱系爭協議書）。之後，王紀中死亡，
    系爭房地由王瑞民單獨繼承，並辦理繼承登記完畢。詎料丁
    ○○為免遭伊強制執行，即與甲○○○基於詐害伊之債權而
    為通謀虛偽之意思合致，約定將系爭房地登記於甲○○○名
    義。丁○○並於85年10間，指示王瑞河依系爭協議，將系爭
    房地所有權移轉登記予甲○○○，而與王瑞民成立系爭房地
    之利益第三人契約。嗣王瑞民於95年2 月27日辦妥系爭房地
    所有權移轉予甲○○○名義之登記。系爭房地既係丁○○與
    甲○○○基於通謀虛偽意思表示而登記於甲○○○名義，則
    於丁○○、甲○○○之間而言，系爭房地仍屬丁○○所有，
    然因甲○○○現登記為系爭房地所有權人，致伊無法對之為
    強制執行。是伊得依民法第242 條之規定，代位丁○○對甲
    ○○○起訴確認丁○○就系爭房地之所有權存在，並請本院
    依照上開原因事實，依民法規定，由伊代位丁○○請求甲○
    ○○將系爭房地所有權返還而移轉登記回復為丁○○所有等
    語。並聲明求為判決如主文第1 、2 項所示。
二、被告則以：系爭房地為甲○○○於84及85年間，委託丁○○
    代為向王紀中所購買，故系爭房地係本於甲○○○與王紀中
    之買賣關係所取得。退步言之，縱係丁○○與王紀中就系爭
    房地訂立買賣契約，買賣關係不存在於甲○○○與王紀中之
    間，則系爭房地應認為係本於丁○○與甲○○○間之委任契
    約，丁○○為將受任取得之系爭房地，移轉委任人甲○○○
    ，方才與王瑞民就系爭房地成立利益第三人契約，並指示王
    瑞民將系爭房地所有權移轉予甲○○○（下稱系爭利益第三
    人契約），甲○○○與丁○○間自無通謀虛偽意思可言等語
    。並聲明求為駁回原告之訴。
三、兩造不爭執事項（見本院97年1 月30日準備程序筆錄，本院
    並依論述需要，簡化文字或變更其順序）
（一）系爭房地現登記於甲○○○之名義。
（二）原告對丁○○、訴外人陳江秀娥夫妻各有77萬、30萬元及
      其法定遲延利息之債權存在，經原告於90年間對之為強制
      執行無結果，而領有債權憑證如臺灣臺北地方法院（下稱
      臺北地院）96年度訴字第7831號卷第6 頁所示。
（三）系爭房地係於79年12月24日興建完成，並辦理保存登記。
      系爭房地所有權本登記為王紀中所有。於90年9 月27日王
      紀中去世，經王紀中之子王瑞民於95年辦理繼承登記而為
      系爭房地所有權人。又系爭房地所有權並於95年2 月27日
      由王瑞民名義移轉登記予甲○○○。
（四）系爭房地曾於83年9 月5 日為台新銀行設定抵押並貸款（
      系爭借款）。系爭借款為丁○○、王紀中共同出面辦理，
      貸得款項為丁○○取走。系爭借款本息，實由丁○○清償
      。因丁○○未遵期繳款，丁○○與王紀中於85年2 月12日
      至代書處簽定系爭協議書如本院卷第62頁所示，系爭協議
      書形式為真正。
（五）丁○○曾於85年10月28日指示王紀中並與王紀中約定，系
      爭房地應移轉登記予甲○○○，但未約定確切移轉登記日
      。
（六）原告曾於93年間對王瑞民、丁○○起訴，主張代位丁○○
      ，請求王瑞民依王瑞民、丁○○間之買賣契約關係，將時
      登記於王紀中名義之系爭房地由王瑞民辦理繼承登記後，
      移轉登記予丁○○。經臺北地院93年度訴字第3900號審理
      後（下稱系爭前案一），認丁○○與王紀中間曾以系爭協
      議書成立買賣契約關係，並就系爭房地所有權成立為利益
      第三人甲○○○之系爭利益第三人契約，於債權人依民法
      第244 條訴請法院撤銷前，原告不得代位丁○○請求王瑞
      民移轉系爭房地所有權為由，判決駁回原告之訴（下稱系
      爭前案一地院判決）。經原告上訴後，臺灣高等法院以94
      年度上易字第455 號，亦以同一理由判決駁回上訴確定。
（七）原告又於94年間，對王瑞民、丁○○起訴，依據民法第24
      4 條規定，請求撤銷王瑞民、丁○○間之系爭利益第三人
      契約債權行為，並依民法第242 條代位丁○○，請求王瑞
      民就時仍登記於王紀中名義之系爭房地辦理繼承登記後，
      將系爭房地所有權移轉登記予丁○○。經臺北地院94年度
      訴字第5521號（下稱系爭前案二）審理後駁回原告之訴。
      經原告上訴後，王瑞民已將系爭房地移轉登記予甲○○○
      ，原告乃於第二審追加甲○○○為被告，並先位追加請求
      確認：王瑞民與甲○○○間於95年2 月27日所為之移轉登
      記行為係通謀虛偽意思表示無效，甲○○○應將系爭房地
      所有權移轉登記塗銷，回復王瑞民所有，再移轉登記予丁
      ○○。臺灣高等法院95年度上易字第324 號判決（下稱系
      爭前案二高院判決）認定：系爭房地買賣契約存在於丁○
      ○、王紀中之間，但丁○○與王紀中就所有權則以第三人
      利益契約約定移轉予甲○○○。無論系爭房地買賣契約、
      系爭利益第三人契約均非通謀虛偽，原告不得代位丁○○
      請求甲○○○塗銷。且系爭房地所有權移轉，於丁○○與
      甲○○○間之法律關係，乃屬通謀虛偽意思表示，所有權
      仍屬丁○○所有，屬於丁○○置產行為，故不構成民法第
      244 條詐害行為，無撤銷必要，而駁回原告之上訴。
四、本件經本院於97年1 月30日與兩造整理並協議簡化爭點為（
    見本院同上筆錄，茲依據本院論述方式、順序適當調整，並
    刪除不必要之細項）
（一）原告代位丁○○請求確認系爭房地所有權為丁○○所有，
      是否有理由？
１. 丁○○是否曾向王紀中買受系爭房地？王紀中就出賣系爭房
    地之買賣契約關係存在於何人之間？
２. 系爭房地登記在甲○○○名義，是否係基於甲○○○與丁○
    ○間之通謀虛偽意思表示所為？甲○○○與丁○○間，是否
    有委託購買系爭房地委任關係存在？
（二）原告依民法第242 條代位丁○○行使依民法規定，得向甲
      ○○○主張之回復請求權，訴請甲○○○將系爭房地所有
      權移轉登記予丁○○，是否有理由？
五、茲論述如下
（一）原告代位丁○○請求確認系爭房地所有權人為丁○○，應
      屬有理由。
１. 系爭房地係丁○○向王紀中買受，並與王瑞民成立系爭利益
    第三人契約，由王瑞民移轉登記予甲○○○。
（1）按確定判決之既判力，固以判決主文所判斷之訴訟標的，
     始可發生，但法院於判決理由中，就訴訟標的以外當事人
     所主張影響判決結果之重要爭點，本於當事人完足舉證及
     辯論之結果，已為實質之判斷者，基於當事人間程序上誠
     信原則及訴訟經濟之考量，仍應賦予一定之拘束力。是同
     一當事人間就該重要爭點提起之其他訴訟，除有原判斷顯
     然違背法令、或當事人提出新訴訟資料足以推翻原判斷、
     或原確定判決之判斷顯失公平等情形，可認當事人為與原
     判斷相反之主張，不致違反誠信原則外，應解為當事人及
     法院就該經法院判斷之重要爭點之法律關係，均不得為相
     反之主張或判斷（最高法院97年度臺上字第351 號判決、
     97年度臺上字第298 號判決參照）。
（2）查原告曾以丁○○向王紀中購買系爭房地，然卻指示登記
     為甲○○○名義，而代位丁○○請求王瑞民辦理繼承登記
     後，將系爭房地移轉登記為丁○○所有，經系爭前案一法
     院以系爭第三人利益契約業經甲○○○表示享受其利益，
     於系爭利益第三人契約未撤銷前，丁○○已無請求王瑞民
     移轉系爭房地之權利，其無從代位為由駁回原告之請求，
     有系爭前案一歷審判決書附卷可參（見臺北地院96年度訴
     字第7831號卷第6 至13頁，下稱北院卷，另參不爭執事項
     ）。系爭前案一並斟酌系爭協議書之記載內容，明確認定
     向王紀中購買系爭房地之買受人為丁○○，甲○○○為該
     買賣契約之系爭利益第三人契約之受益人。系爭前案二歷
     審判決更參酌王瑞民之陳述、系爭房地謄本、丁○○曾以
     系爭房地向銀行為抵押貸款，並繳納本息等事實，而為相
     同之認定。由是足見，就王紀中出賣系爭房地之買賣關係
     ，究係丁○○或甲○○○、及甲○○○由王瑞民受讓系爭
     房地之登記是否係基於系爭利益第三人契約等重要爭點，
     業已於系爭前案一、二本於當事人完足舉證及辯論之結果
     ，而為實質之判斷，被告於本件訴訟並未提出其他證據資
     料，足以推翻原判斷之情形，依前揭說明，自不得再作相
     反之主張或判斷。是被告於本訴訟仍抗辯：系爭房地係甲
     ○○○向王紀中所買受而得云云，自非可採。
２. 系爭房地登記在甲○○○名義，於甲○○○與丁○○間之間
    ，係基於通謀虛偽意思表示所為，被告抗辯甲○○○與丁○
    ○間曾成立委託購買系爭房地委任關係，非屬真實。原告前
    於94年間，對王瑞民、丁○○起訴，依據民法第244 條規定
    ，請求撤銷王瑞民、丁○○間之系爭利益第三人契約債權行
    為，並依民法第242 條代位丁○○，請求王瑞民就斯時登記
    為王紀中名義之系爭房地辦理繼承登記後，將系爭房地所有
    權移轉登記予丁○○，經系爭前案二歷審審理後，駁回原告
    之訴。且系爭前案二高院判決並認：系爭房地所有權移轉，
    於丁○○與甲○○○間之法律關係，乃屬通謀虛偽意思表示
    ，所有權仍屬丁○○所有，屬於丁○○置產行為，故不構成
    民法第244 條詐害行為，無撤銷必要等情，為兩造所不爭（
    見不爭執事項（七）所示），且有系爭前案二高院判決附卷
    可參（見北院卷第27頁以下）。細譯系爭前案高院判決可知
    ，系爭前案二法院業已詳細審酌甲○○○、丁○○、王瑞民
    之證述及被告於該案所提出之甲○○○匯款單等資料，互相
    勾稽，方才為上開事實理由之判斷。由是堪認，系爭前案二
    訴訟程序中，法院已就系爭房地之所有權移轉登記之行為，
    於丁○○、甲○○○間，是否有其原因關係、是否係基於為
    脫產目的而為之通謀虛偽意思表示等節，本於兩造完足舉證
    及辯論之結果，而為實質之判斷。被告於本案僅援用系爭前
    案一、二所提出之證據，未提出其他新證據資料，僅以系爭
    前案一、二已提出之陳詞，指摘系爭前案判決一、二之論斷
    ，而認其得為與系爭前案二判決認定不同之抗辯，依上述（
    一）之１之說明，自屬無據。準此，本件仍應認系爭房地登
    記在甲○○○名義，但於甲○○○與丁○○間之間，係基於
    通謀虛偽意思表示所為。被告抗辯：伊等間有委託買賣關係
    云云，核與系爭前案二之認定不符，自不足採。
３. 末按土地法第43條所謂登記有絕對效力，依司法院院字第19
    19號解釋，係為保護第三人起見，將登記事項賦予絕對真實
    之公信力。故第三人信賴登記而取得土地權利時，真正權利
    人固不得對之主張其權利，若土地權利名義人非此種第三人
    ，而其登記原因係無效或經撤銷者，真正權利人不提起塗銷
    登記之訴，而對之提起確認之訴，主張其所有權之存在自無
    不可（最高法院33年上字第5909號判例、33年上字第4983號
    判例參照）。申言之，於土地登記原因無效或得撤銷時，在
    第三人未取得土地權利前，真正權利人對於登記名義人仍得
    為與土地登記相反之主張。查甲○○○取得系爭房地之所有
    權移轉登記，既係本於與丁○○間脫產目的，而為之通謀虛
    偽之無效法律行為所致，已如前述。則甲○○○取得系爭房
    地之所有權登記原因自屬無效，系爭房地所有權於甲○○○
    與丁○○間，仍屬丁○○所有。申言之，真正權利人丁○○
    自得對登記名義人甲○○○主張其為系爭房地之所有權人，
    而不受土地法第43條登記效力之限制。惟丁○○怠於為此主
    張，原告為丁○○之債權人，為保全其債權，本於民法第24
    2 條之規定，代位丁○○向甲○○○訴請確認系爭房地所有
    權為丁○○所有，自屬有據，應予准許。
（二）原告依民法第242 條代位丁○○行使依民法規定，得向甲
      ○○○主張之回復請求權，訴請甲○○○將系爭房地所有
      權移轉登記予丁○○，應屬有理由。
１. 按無法律上之原因而受利益，致他人受損害者，應返還其利
    益，民法第179 條定有明文。又所有人對於無權占有或侵奪
    其所有物者，得請求返還之；對於妨害其所有權者，得請求
    除去之；有妨害其所有權之虞者，得請求防止之，亦為民法
    第767條所明定。
２. 經查，丁○○對甲○○○而言，為系爭房地之真正所有權人
    ，已認定如上。由是以觀，甲○○○現時登記為系爭房地之
    所有權人，於丁○○與甲○○○之間，並無法律上之原因，
    且此登記之狀態，顯致甲○○○受有登記為形式上權利人之
    利益，而使丁○○受有損害，甲○○○於此對丁○○而言，
    自屬受有不當得利。又此登記狀態之持續，並對於丁○○之
    所有權有所妨害，亦甚明確。是故，丁○○自得本於不當得
    利、所有權妨害排除之規定，請求甲○○○將系爭房地所有
    權之登記回復。惟丁○○為逃避債務，任由系爭房地繼續登
    記為甲○○○所有，怠於行使此項權利。原告為債權人，自
    得依民法第242 條之規定，代為丁○○請求甲○○○將系爭
    房地為所有權移轉登記，以回復為真正權利人即丁○○之名
    義，彰彰明甚。
六、綜上所述，原告主張系爭房地之真正所有權人為丁○○，而
    訴請確認確認系爭房地所有權屬丁○○所有，並代位丁○○
    訴請甲○○○將系爭房地所有權移轉登記予丁○○，為有理
    由，應予准許。
七、本院並依職權確定本件訴訟費用額為8370元（即原告起訴預
    繳裁判費），並諭知由敗訴之被告負擔及賠償。
八、本件判決基礎俱已臻明確，兩造其餘攻防方法及訴訟資料經
    本院審酌後，核與判決不生影響，無逐一論駁之必要，併此
    敘明。
九、據上論結，原告之訴為有理由，依民事訴訟法第78條、第87
    條第1 項，判決如主文。
中    華    民    國    97    年    4     月    7     日
                  民事第三庭  審判長法  官  鍾任賜
                                    法  官  施月燿
                                    法  官  王沛雷
以上正本證明與原本無異。
如對本判決上訴，應於判決送達後20日內向本院提出上訴狀。
中    華    民    國    97    年    4     月    8     日
                                    書記官  桂大永
附表：
┌──┬─────────┬───────┬───────┐
│編號│所有權標的不動產地│現登記所有權人│所有權權利範圍│
│    │號、建號          │              │              │
├──┼─────────┼───────┼───────┤
│1   │臺北縣汐止市○○段│甲○○○      │應有部分1/15  │
│    │社后下小段128 地號│              │              │
├──┼─────────┼───────┼───────┤
│2   │同上小段128-15地號│同上          │應有部分1/5   │
├──┼─────────┼───────┼───────┤
│3   │同上小段128-16地號│同上          │同上          │
│    │                  │              │              │
├──┼─────────┼───────┼───────┤
│4   │同上小段2164建號  │同上          │應有部分1/2   │
└──┴─────────┴───────┴───────┘


司法院資訊處製作；財團法人民間司法改革基金會備份。
